臺灣高等法院刑事判決　　　　　　　　　　　　　　九十三年度交上易字第二五號
　　上　訴　人　臺灣臺北地方法院檢察署檢察官
　　上　訴　人
　　即　被　告　丙○○
　　選任辯護人　張金盛律師
右上訴人因被告過失致死等案件，不服臺灣臺北地方法院九十二年度交易字第四六八
號，中華民國九十二年十二月三十一日第一審判決（起訴案號：臺灣臺北地方法院檢
察署九十二年度偵字第一五五五五號；移送併辦案號：九十二年度偵字第一八九一九
號），提起上訴，本院判決如左：
    主  文
上訴駁回。
丙○○緩刑伍年。
    事    實
一、丙○○於民國九十二年六月四日上午六時四十五分許，駕駛車牌號碼九Ｋ─五０
    七三號自用小客車，沿臺北市○○○路○段由西向東方向行駛，行經該路段與松
    江路平面道路交岔路口，擬由西向東方向直行通過路口，原應注意車前狀況、隨
    時採取必要之安全措施，而當時天氣晴、日間自然光線、視距良好、市區○○道
    路乾燥、無缺陷及障礙，行車管制號誌運作正常，依其智識、能力，又無不能注
    意之情事，詎丙○○因疲勞睏倦且分神觀看路牌，所駕車輛即偏離原行向、駛向
    路口東南側「機慢車左轉待轉區」，俟丙○○發覺行向偏移，復未為緊急煞停之
    必要安全措施，適稍早有乙○○騎乘車牌號碼ＧＨＷ─三三六號（檢察官誤載為
    ＧＨＷ─二三三六號）重型機車後載張宜庭，亦沿臺北市○○○路○段由西向東
    方向行駛，行經該路段與松江路交岔路口，擬左轉北向行駛，乃依道路交通安全
    規則及「機慢車兩段左轉」標誌之指示以兩段方式左轉而先進入路口東南側「機
    慢車左轉待轉區」標線內停等路口南向北方向行車管制號誌，丙○○所駕車輛遂
    猛力撞擊乙○○、張宜庭所乘機車左後車身，乙○○、張宜庭因而人車倒地滑行
    ，乙○○受有左肘一×一公分擦傷、右膝０‧二×０‧三公分挫傷及擦傷、右下
    肢五×０‧五公分擦傷、右大拇指挫傷及瘀血之傷勢，張宜庭則受有左眼瞼內側
    瘀青、左側顳部裂傷、右手手背擦傷、右手肘瘀傷、左大腿股骨骨折、左小腿近
    端圓形傷口、右小腿前部內側擦傷、右足外踝擦傷之傷勢，經送馬偕紀念醫院淡
    水院區（以下簡稱淡水馬偕醫院）急救，仍因顱部鈍傷併出血，於同年月十二日
    上午八時三十五分許不治死亡。丙○○肇事後，於員警前往現場處理時，不逃避
    接受裁判而當場向警員自首、承認為肇事人而願接受裁判。
二、案經張宜庭之母甲○○○訴由臺北市政府警察局中山分局報請臺灣臺北地方法院
    檢察署檢察官偵查起訴，乙○○訴由臺灣臺北地方法院檢察署檢察官移送併辦，
    因丙○○於準備程序進行中就被訴事實為有罪之陳述，且其所犯非死刑、無期徒
    刑、最輕本刑為三年以上有期徒刑之罪或高等法院管轄第一審案件，經告知簡式
    審判程序之旨，並聽取檢察官、丙○○、辯護人之意見後，經原審合議庭裁定由
    受命法官獨任進行簡式審判程序。
    理    由
一、訊據被告丙○○對於右揭犯罪事實均坦承不諱，核與告訴人乙○○指訴情節及臺
    北市政府警察局中山分局交通分隊道路交通事故調查報告表、談話紀錄表、補充
    資料表、現場照片、車輛照片、診斷證明書、臺灣臺北地方法院檢察署相驗屍體
    證明書、急診病歷影本所載相符，其中被害人張宜庭車禍後受有左眼瞼內側瘀青
    、左側顳部裂傷、右手手背擦傷、右手肘瘀傷、左大腿股骨骨折、左小腿近端圓
    形傷口、右小腿前部內側擦傷、右足外踝擦傷之傷勢，經送淡水馬偕醫院急救，
    仍因顱部鈍傷併出血，於同年月十二日上午八時三十五分許不治死亡，並經臺灣
    臺北地方法院檢察署檢察官督同法醫師相驗屬實，有勘驗筆錄、驗斷書、相驗屍
    體證明書、相驗照片附卷可稽；又當日天氣晴、日間自然光線、視距良好、市區
    ○○道路乾燥、無缺陷及障礙，行車管制號誌運作正常，依被告之智識、能力又
    無不能注意之情事，復據臺北市政府警察局中山分局交通分隊據報處理之員警觀
    察、記載明確，有道路交通事故調查報告表、現場照片在卷可考。
二、告訴人乙○○、被害人張宜庭所乘機車係在臺北市○○○路○段、松江路交岔路
    口東南側之機慢車左轉待轉區內遭被告所駕車輛撞擊，迭經告訴人乙○○指訴纂
    詳，核與道路交通事故調查報告表、現場照片所示告訴人乙○○、被害人張宜庭
    所乘機車刮地痕起點在機慢車左轉待轉區內、呈東北東－西南西走向、終於機車
    最後靜止位置、長約十三‧三公尺，被告所駕車輛則撞擊路口東南角騎樓樑柱、
    撞毀路口東南角所設之行人專用號誌燈桿後、呈東－西向靜止在路口東南角人行
    道上等節一致，蓋本件機車最後靜止位置應為刮地痕之終點而非起點，此乃事理
    之當然，否則機車如何倒地後在地面刮擦、留下刮地痕跡後復返回起點？況本件
    機車刮地痕呈東北東－西南西走向，與被告所駕車輛西向東之撞擊力道、方向吻
    合，足見機車最後靜止位置應為刮地痕之終點，而機車最後靜止位置既為刮地痕
    之終點，刮地痕另一端則為起點，殆無疑義；本件機車刮地痕起點在路口東南側
    之機慢車左轉待轉區內，前已述及，則告訴人乙○○、被害人張宜庭所乘機車係
    在臺北市○○○路○段、松江路交岔路口東南側之機慢車左轉待轉區內遭被告所
    駕車輛撞擊，自堪認定。
三、按汽車行駛時，駕駛人應注意車前狀況，隨時採取必要之安全措施，道路交通安
    全規則第九十四條第三項定有明文。本件被告於九十二年六月四日上午六時四十
    五分許，駕駛車牌號碼九Ｋ─五０七三號自用小客車沿臺北市○○○路○段由西
    向東方向行駛，行經該路段與松江路平面道路交岔路口，擬由西向東方向直行通
    過路口，當時天氣晴、日間自然光線、視距良好、市區○○道路乾燥、無缺陷及
    障礙，行車管制號誌運作正常，依其智識、能力，又無不能注意之情事，業如前
    述，被告竟因疲勞睏倦且分神觀看路牌，所駕車輛即偏離原行向、駛向路口東南
    側「機慢車左轉待轉區」，俟被告發覺行向偏移，復未能踏踩煞車、為緊急煞停
    之必要安全措施，適稍早告訴人乙○○騎乘車牌號碼ＧＨＷ─三三六號重型機車
    後載被害人張宜庭，亦沿臺北市○○○路○段由西向東方向行駛，行經該路段與
    松江路交岔路口，擬左轉北向行駛，乃依道路交通安全規則及「機慢車兩段左轉
    」標誌之指示以兩段方式左轉而先進入路口東南側「機慢車左轉待轉區」標線內
    停等路口南向北方向行車管制號誌，被告所駕車輛遂猛力撞擊告訴人乙○○、被
    害人張宜庭所乘機車左後車身，乙○○、張宜庭因而人車倒地滑行，告訴人乙○
    ○受有左肘擦傷、右膝挫傷及擦傷、右下肢擦傷、右大拇指挫傷及瘀血之傷勢，
    被害人張宜庭則受有頭部、四肢多處瘀青、裂傷、擦傷之傷勢，經送醫急救，仍
    因顱部鈍傷併出血，於同年月十二日上午八時三十五分許不治死亡，被告有疏未
    注意車前狀況及採取必要安全措施之過失甚明，且其過失行為與告訴人乙○○之
    受傷、被害人張宜庭之死亡間，有相當因果關係。本件事證明確，被告犯行堪以
    認定，應依法論科。
四、因避免自己或他人生命、身體、自由、財產之緊急危難而出於不得已之行為，不
    罰，刑法第二十四條第一項前段固有明定，惟刑法上之緊急避難行為，須以災難
    之發生非出於行為人之故意或過失所致為前提，若災難之發生係由於行為人之故
    意或過失所致，則其故意或過失之行為自應依法處罰，殊無主張緊急避難之餘地
    ；刑法第二十四條所稱因避免緊急危難而出於不得已之行為，係基於社會之公平
    與正義所為不罰之規定，倘其危難之所以發生，乃因行為人自己過失行為所惹起
    ，而其為避免自己因過失行為所將完成之犯行，轉而侵害第三人法益，與單純為
    避免他人之緊急危難，轉而侵害第三人法益之情形不同，依社會通念，應不得承
    認其亦有緊急避難之適用，否則，行為人由於本身之過失致侵害他人之法益，即
    應成立犯罪，而其為避免此項犯罪之完成，轉而侵害他人，卻因此得阻卻違法，
    非特有背於社會之公平與正義，且無異鼓勵因過失即將完成犯罪之人，轉而侵害
    他人，尤非立法之本意；至其故意造成「危難」，以遂其犯罪行為，不得為緊急
    避難之適用，更不得言；緊急避難行為，須自己或他人之生命、身體、自由、財
    產猝遇危險之際，非侵害他人法益別無救護之途，為必要之條件，倘行為人應注
    意並能注意而不注意，致有一定結果之發生者，則與緊急避難之法定要件顯然不
    符，迭據最高法院五十九年度台上字第二五０五號、七十二年度台上字第七０五
    八號、七十三年度台上字第一八二七號闡釋甚詳。本件被告因疲勞困倦且分神觀
    看路牌，所駕車輛即偏離原行向，俟被告發覺行向偏移，復未為緊急煞停之必要
    安全措施，所駕車輛乃猛力撞擊依規定暫停在「機慢車左轉待轉區」標線內停等
    路口號誌之告訴人乙○○、被害人張宜庭所乘機車，致告訴人乙○○受傷、被害
    人張宜庭死亡，其非唯未能注意車前狀況、妥適操控車輛，且於發覺將撞擊他人
    之際，猶未能採取緊急煞停之必要安全措施，致所駕車輛於未減速之情狀下猛力
    撞擊告訴人乙○○、被害人張宜庭所乘機車，因而致人死傷，此業經審認如前，
    揆諸上開法條、說明，本件被告自不得援引刑法緊急避難之規定以阻卻違法，併
    此敘明。
五、核被告所為，係犯刑法第二百七十六條第一項因過失致人於死罪、第二百八十四
    條第一項前段因過失傷害人罪。被告以一過失行為侵害告訴人乙○○、被害人張
    宜庭之身體、生命法益，為想像競合犯，依刑法第五十五條規定，應從一重之過
    失致人於死罪處斷。雖公訴意旨漏載被告之過失行為並致告訴人乙○○受傷，經
    告訴人乙○○於告訴期間內提出告訴，被告並涉犯刑法第二百八十四條第一項前
    段過失傷害罪部分，惟被告係以一過失行為侵害告訴人乙○○、被害人張宜庭之
    身體、生命法益，為異種想像競合犯，前業敘明，為裁判上一罪，依刑事訴訟法
    第二百六十七條「檢察官就犯罪事實一部起訴者，其效力及於全部」之規定，該
    部分事實亦為起訴效力所及，經檢察官移送併辦（九十二年度偵字第一八九一九
    號即乙○○告訴部分）依法自應併予審理。被告肇事後，於員警前往現場處理時
    ，不逃避接受裁判而當場向警員自首、承認為肇事人而願接受裁判，此有臺北市
    政府警察局中山分局交通分隊自首調查報告表在卷可參，被告對於有權偵查犯罪
    之機關尚不知犯罪事實及犯罪人之前自首而願接受裁判，應依刑法第六十二條前
    段之規定減輕其刑。原審認被告罪證明確，適用刑法第二百七十六條第一項、第
    二百八十四條第一項前段、五十五條、第六十二條前段，罰金罰鍰提高標準條例
    第一條前段之規定，及審酌被告並無前科、素行良好，因一時睏倦疲勞、疏未注
    意車前狀況、又未能為必要之安全措施，終至肇事致人死傷，造成無可挽救之遺
    憾，並使被害人張宜庭之家屬痛失至親，犯罪所生危害甚重，犯後旋即自首、坦
    承犯行、非無悔意等一切情狀，量處有期徒刑一年，以資懲儆，尚無違誤。公訴
    人循告訴人之請求提起上訴，認原判決量刑過輕；被告上訴意旨指摘原判決量刑
    過重，均無理由，其上訴均應駁回。
六、末查被告丙○○業與被害人張宜庭之家屬及被害人乙○○達成和解，並分別賠償
    新台幣四百萬元、七萬七千二百五十元，有卷附和解書、調解書、收據各一紙在
    卷可稽，被告犯罪所生危害已減輕，本院姑念被告未曾受有期徒刑以上刑之宣告
    ，此有本院被告全國前案紀錄表在卷可稽，此次犯罪係偶發初犯，本院認其經此
    次刑之宣告，爾後當知所警惕，信無再犯之虞，因認所處之刑，以暫不執行為適
    當，爰併予宣告緩刑五年，以策自新。
七、據上論斷，應依刑事訴訟法第三百六十八條、刑法第七十四條第一款，判決如主
    文。
本案經檢察官周志榮到庭執行職務。
中　　　華　　　民　　　國　　九十三　　年　　　五　　　月　　  十九　　日
                              臺灣高等法院交通法庭
                                  審判長法  官  葉  騰  瑞
                                        法  官  江  國  華
                                        法  官  莊  明  彰
右正本證明與原本無異。
不得上訴。
                                        書記官  廖  逸  柔
中　　　華　　　民　　　國　　九十三　　年　　　五　　　月　　  二十 　　日
附錄：本案論罪科刑法條全文
中華民國刑法第二百七十六條
(過失致死罪)
因過失致人於死者，處二年以下有期徒刑、拘役或二千元以下罰金。
從事業務之人，因業務上之過失犯前項之罪者，處五年以下有期徒刑或拘
役，得併科三千元以下罰金。
